最高法院刑事判決　　　　　　　　九十四年度台非字第三七號
　　上　訴　人　最高法院檢察署檢察總長
　　被　　　告　甲○○
上列上訴人因被告搶奪案件，對於台灣高等法院中華民國八十七
年十一月九日第二審確定判決（八十七年度上訴字第三六七九號
，起訴案號：台灣桃園地方法院檢察署八十六年度偵字第一四五
六三號），認為違法，提起非常上訴，本院判決如下：
    主  文
上訴駁回。
    理  由
非常上訴理由稱：「一、本案原確定判決（即台灣高等法院八十
七年上訴字第三六七九號判決）係以：甲○○因積欠民間借款約
新台幣（下同）一百七十萬元，且自民國八十六年三月起，無力
繳交每月七萬二千元之曳引機貸款，而積欠財將企業股份有限公
司（下稱財將公司）貸款約二百九十一萬六千元，經濟困難。乃
與一不詳年籍姓名之成年男子，二人基於共同意圖不法所有之犯
意聯絡，於八十六年十一月四日凌晨三時五十分許，駕駛車號Ｋ
Ｇ六八八號之貨櫃曳引車，至桃園縣桃園市○○路七號之泰勝實
業公司大門前，趁夜深無人之際，以所駛之曳引車頭，欲竊取上
開公司大門前內裝有印花布約三百疋，價值約新台幣一百二十萬
元之一只出口貨櫃，因拖吊過程中發生巨響，為泰勝公司之駐衛
警邱連坤與員工范佐林二人發現乃出面制止，詎該不詳年籍男子
竟手持其所有客觀上足以對人之生命、身體造成危險之長約五尺
，半徑二英吋兇器鐵棍一支，對邱連坤二人稱不要多管閒事等語
（尚未至使被害人不能抗拒之程度），隨即與甲○○趁邱連坤與
范佐林二人不備之際，駕曳引車將貨櫃強行拖走，范佐林與邱連
坤二人不及抗拒，乃記下曳引車之車號，隨即報警處理，嗣經警
循線於同年十一月四日晚上七時許，在台北縣汐止鎮○○路○段
四五六號之新茂貨櫃場查獲上開車號ＫＧ六八八號之曳引車。而
依刑法第三百二十六條第一項加重搶奪罪，予以論罪科刑。二、
本案確定判決經調卷詳研，認有下列違背法令之處：（一）按搶
奪罪構成要件依刑法第三百二十五條規定，被告主觀上需有不法
所有之意圖與搶奪之故意；客觀上需使用不法之腕力破壞他人所
持有之行為客體並將行為客體置入自己之實力支配。原確定判決
所稱之行為客體即為「裝有印花布約三百疋，價值約新台幣一百
二十萬元之一只出口貨櫃」，經查，本案告發人黃錦順於警訊時
陳稱「該貨櫃櫃號MOU0000000，裡面裝有印花布疋三百疋，大約
是六千公斤，該貨櫃是暗紅色，大約四十呎長，該貨櫃是今（四
）日要報關用的。」（偵查卷第二十至二十一頁），然經遍查全
卷並無起贓貨櫃紀錄。惟既有貨櫃櫃號，則該貨櫃係何人所有？
八十六年十一月四日作何用途？置於何處？是否確實失竊？均待
查明，如訊諸關稅機關及貨櫃所有人，並調取相關紀錄，不難查
明。是則，本案貨櫃是否失竊既呈現真偽不明之狀態，原確定判
決對於系爭貨櫃確未予查明，即有刑事訴訟法第三百七十九條第
十款應於審判期日調查之證據而未予調查之違背法令。（二）原
確定判決理由認為：「（上略）被告與另一不詳年籍姓名之成年
男子，於右揭時、地，由該不詳年籍男子手持客觀上足以對人之
生命、身體造成危險之兇器鐵棍一支搶奪之事實，業據證人邱連
坤與范佐林二人於警訊、偵查、原審及證人邱連坤於本院調查中
證述甚詳，且於案發後之同年月五日經證人邱連坤當面指認被告
甲○○即是當天身穿淺色休閒服上衣、白色短褲強盜泰勝公司貨
櫃之人無誤，其後於偵、審中亦堅指如一（下略）」等語。故其
認定被告有罪之積極證據僅以證人范佐林及邱連坤之指述車號與
指認被告。然查，本案證人邱連坤證稱：「我敢確認就是甲○○
沒錯」（偵查卷第十九頁），經核本案全卷係採一對一指認方式
，是否能達確信無疑之心證，非無可疑。且證人范佐林證稱指認
被告時僅稱體型很像，但不敢確定等語（偵查卷第十二頁）。是
則，何以僅以證人邱連坤之指認被告係行搶貨櫃之人，即可坐實
被告搶奪罪責，原確定判決未詳細審酌證人證言本身存有瑕疵，
在未究明以前，選擇作為有罪判決之基礎，即予（與之誤）經驗
法則有違，此有最高法院七十七年度第十一次刑事庭會議決議可
稽。（三）本案證人范佐林第一次與第二次之警訊筆錄（偵查卷
第九至十二頁）與指認ＫＧ六八八貨櫃曳引車之順序，第一次警
訊筆錄於八十六年十一月四日十五時四十五分所做，第二次警訊
筆錄係於指認ＫＧ六八八貨櫃曳引車後，於同日下午十一時所做
。然查，本案指認鑰匙刮痕與鑰匙孔破洞之證詞，在第一次警訊
筆錄均未提，而係於第二次警訊筆錄始證稱「非常肯定就是這部
車，而且『會同警方到汐止大同路貨櫃場時，車門把手下方確實
有我以鑰匙刮痕做的記號及該車鑰匙孔破洞，我印象最清楚』」
等語，然證人對於ＫＧ六八八貨櫃曳引車之特徵，係早因會同警
方指認均知之甚詳，該等事後證詞是否實在非無可疑。次按證據
與事實間必須具有關連性，即是否適合犯罪事實之認定，不生關
連性之證據，欠缺適合性，資為認定事實之基礎，有違背論理法
則（最高法院七十七年度第十一次刑事庭會議決議），原確定判
決所稱曳引車車門畫有記號，經查全卷指認照片，其車門上破洞
上有多處痕跡，而被告辯稱「（車把下之刮痕何時有的？）很早
就有，大約三四個月。」（偵查卷第五十四頁）；證人周賢宥警
訊時證稱「（曳引車ＫＧ六八八號車司機座車門手把下方有一遭
破壞鎖頭的痕跡，是否係你駕駛時就原有的或是在你停放新茂停
車場後才遭損壞？）答：是我使用該車原有的，並非停放新茂停
車場才遭損壞。」（偵查卷第三十頁），該多處痕跡其中之一是
否確為證人鑰匙所傷之一道暨其所為過程為何？均非無疑問，且
並非不可調查，該痕跡未經調查即難生關連性，原確定判決對於
未經鑑定之不具關連性證據，採為認定事實之基礎，即有違背論
理法則，且有應於審判期日調查之證據而未予調查之違背法令。
（四）原確定判決對於被告所提之不在場證明，判決理由稱：「
（上略）被告所舉證人即其妻弟曾瑛坤證稱渠於八十六年十一月
四日凌晨三、四點仍在被告住處看電視，以證明被告未外出云云
，然查被告究係看何節目，至何時就寢，均稱忘記了，因其所稱
電視之日期，即被告為警以上開罪嫌偵辦之日，果其確保（係之
誤）整夜看電視，如被告並未外出之情，當會印象深刻，豈有忘
記之理，是其證言已非無疑，不能遽認被告當日未外出，難採為
被告有利之證據。（下略）」等語。惟查證人曾瑛坤稱：「（問
曾：八十六年十一月三日晚上你在做何事？你何時住你姐夫家？
）約八十六年九月開始住至八十七年七月才離開，我在欽那做外
務，跑貨櫃場。我三日晚上約十點多欽才回來一起看電視，『究
係何節目我忘記了，有時看摔角、海洋世界』，客廳在六樓，我
十一月四日去釣魚，回來就聽說甲○○被一群人帶走，我回來時
未看見甲○○。」（高院卷第三十七頁），顯見證人曾瑛坤僅答
稱「究係何節目我忘記了」，並未對就寢時間加以回答，原審顯
未查證，實有不當。又查，原確定判決理由，係從被告忘記看何
節目推論「因其所稱看電視之日期，即被告為警以上開罪嫌偵辦
之日，果其確保（係之誤）整夜看電視，如被告並未外出之情，
當會印象深刻，豈有忘記之理，是其證言已非無疑」云云。惟證
人已稱「究係何節目我忘記了，有時看摔角、海洋世界」論其真
意係證人在看電視時，未堅守一台節目，看看即便轉台，且看電
視本為消遣，鮮有人詳記確實看過何節目，此乃為一般之經驗法
則。且證人為被告之妻弟，同居一簷，案發次日被告即遭警方約
談，故對於前日被告之行蹤當為印象深刻，原審未有堅強證據僅
以證人指認筆錄與被告之抗辯或反證不成，即坐實其罪，自有違
經驗法則，即有刑事訴訟法第三百七十九條第十二款（按第十四
款之誤）判決不備理由及理由矛盾之違背法令。（五）按本案所
指加重搶奪罪係指攜帶凶器而犯之。查本案所謂之「凶器」遍觀
全卷，忽而鐵棍（偵查卷第九頁證人范佐林第一次警訊筆錄；偵
查卷第五十七頁證人邱連坤偵查筆錄；偵查卷第七十三頁證人周
賢宥偵訊筆錄），忽而鐵管（高院卷第四十五頁證人邱連坤訊問
筆錄），忽而水管（偵查卷第十八頁證人邱連坤警訊筆錄），該
凶器究何所指？非無疑問；且該原確定判決認定之鐵棍，遍觀全
卷既未勘驗，又未有任何照片存卷。按審理事實之法院，對於案
內一切證據，並未踐行調查程序，即率為不利之加重搶奪之判決
，其認事用法顯有不當；且其鐵棍證據取捨亦未見說明，悖離嚴
格證明法則，顯有應於審判期日調查之證據未予調查及判決不備
理由之違背法令。（六）又查原確定判決事實稱「乃與一不詳年
籍姓名之成年男子，二人基於共同意圖不法所有之犯意聯絡，（
中略），至桃園縣桃園市○○路七號（略）竊取上開公司大門前
內裝有印花布約三百疋，價值約新台幣一百二十萬元之一只出口
貨櫃。」綜觀判決理由，如何依刑法第二十八條規定認定被告與
該不詳年籍姓名之成年男子二人間，具有犯意聯絡及行為分擔，
而為共同正犯，均未見其理由說明，其他共犯為何亦未見查明。
僅憑指證筆錄佐參即率予論列共同正犯，自有判決不備理由之違
背法令。綜上論結，原確定判決確有違背法令之處，爰依刑事訴
訟法第四百四十一條、第四百四十三條提起非常上訴，以資救濟
。」等語。
本院按非常上訴審，應以原確定判決所確認之事實為判決基礎，
倘若非常上訴理由係對卷宗內同一證據資料之證明力持與原判決
相異之評價，而憑己見漫指原判決認定事實不當，進而指摘原判
決就該證據未詳加調查，有依法應於審判期日調查而未予調查之
違誤，及認事採證違背經驗法則及論理法則，即係對於事實審法
院證據取捨裁量權行使之當否所為之任意指摘，自與非常上訴係
以統一法令適用之本旨有違。再法院憑以認定犯罪事實之證據，
並不以直接證據為限，即綜合各種直接、間接證據，本於推理作
用，為其認定犯罪事實之基礎，如不違背經驗法則與論理法則，
亦非法所不許。又證據之證明力，由法院於不違背經驗法則及論
理法則之情形下，本於確信自由判斷，為刑事訴訟法第一百五十
五條第一項所明定，此項自由判斷職權之行使，苟係基於通常一
般人日常生活之經驗，而非違背客觀上應認為確實之定則者，即
屬合於經驗法則，不容當事人任意指摘。本件原判決認定被告與
另一不詳年籍姓名之成年男子，於原判決事實所載之時、地，由
該不詳年籍男子手持客觀上足以對人之生命、身體造成危險之兇
器鐵棍一支搶奪出口貨櫃一只之事實，係據證人即泰勝實業公司
之駐衛警邱連坤與員工范佐林於警詢、偵查、第一審及證人邱連
坤於原審調查時之證述，且案發後之民國八十六年十一月五日，
證人邱連坤即當面指認被告即係案發時身穿淺色休閒服上衣、白
色短褲強盜泰勝公司貨櫃之人無誤，其後於事實審偵、審中亦堅
指如一，而被告之車號為渠二人明確記下，並在曳引車車門畫有
記號，嗣經報警始循線查獲；又該曳引車係被告所有，原由其所
僱之司機周賢宥駕駛，周賢宥於八十六年十月三十一日離職，將
車停放在新茂貨櫃場，經被告於同年月三日移動該車，為被告所
是認。證人范佐林復證稱：周賢宥確定沒有涉案，然於指認被告
時則稱體型很像，但不敢確定等語。證人等於夜間能否辨認歹徒
容貌，與距離遠近，光線明暗有關，與年齡大小無必然關係，范
佐林雖較年輕，因其距離較遠，未能清楚見到被告臉部長相，然
已表示被告之體型很像云云，衡之邱連坤明確指認被告係行搶貨
櫃之人等情，果被告未至現場行搶，何能經該二位證人如此明確
指認。況被告上開曳引車並未被竊，且其車上暗裝開關，逕以鑰
匙無法啟動，亦據被告於原審法院審理時供述在卷；而被告所稱
：是日上午五時許始出門云云，核與其妻林曾月蘭所述情節不符
，至證人即被告之妻弟曾瑛坤雖證稱：伊於八十六年十一月四日
凌晨三、四點，仍在被告住處客廳看電視未外出云云，然查被告
究係觀看何一電視節目，至何時就寢，均稱：不復記憶云云，因
其所稱觀看電視之日期，即為警察偵辦之同一日，果其確係整夜
看電視，並未外出，當會印象深刻，豈有均已忘記之理，其所為
證言已非無疑，其證言，自難採為被告有利之證據，被告否認其
犯罪，不足採信。因而維持第一審論處被告共同意圖為自己不法
之所有，攜帶凶器，搶奪他人之動產罪刑，已明其認定犯罪事
實所憑之證據及取捨證據之心證理由。且對於被告否認犯罪所辯
各節如何係飾卸之詞，不足採信，亦詳加說明指駁。而前開證據
資料，原審法院於審判期日調查證據時，已依法踐行調查程序，
有原審法院審判筆錄在卷可稽，非不得採為被告論罪之證據。至
證據之證明力如何，屬法院依前揭刑事訴訟法規定得自由裁量之
職權，原判決已明就前開證據資料調查之結果，為綜合判斷、
取捨而得心證之理由，自得採為判決之基礎。再原判決所為之論
斷均有卷存證據資料可資覆按，並非無據，且無悖乎通常一般人
日常生活經驗之定則或論理法則，又非單以證人之指認為被告論
罪之唯一論據，難認與經驗法則、論理法則有違，或有不適用法
則或適用不當、理由不備、調查未盡等違背法令之情形，不得任
意指摘為違法。再證人之陳述雖有部分前後不符，或相互間有所
歧異，但究竟何者為可採，法院仍得本其自由心證予以斟酌，非
謂一有不符或矛盾，即應認其全部均為不可採信；苟證人對於基
本事實之陳述與真實性無礙時，仍不得以證人對犯罪嫌疑人之指
認，係採一對一之當面指認，遽認為有瑕疵而不足採。證人范佐
林、邱連坤之前後多次陳述，在部分細節上雖稍有出入而不盡一
致，但其二人既對被告為當面指認，原判決綜合全部卷證資料為
調查、判斷，認該二證人對於有關被告參與搶奪之基本事實之陳
述，與真實性無礙，而予以採信，已於判決內明其得心證之理
由，自無不合，難指為有違背經驗法則或有判決不適用法則或適
用不當之違法。又證人范佐林於警詢及偵查中已指證：伊於其公
司所有之貨櫃遭搶奪時，乘機以鑰匙在ＫＧ－六八八號曳引車車
門把手下方以刮痕做記號，經伊會同警方到汐止大同路貨櫃場時
，看到該車車門左下方確實有伊以鑰匙所為之刮痕記號，因而敢
確定係以該曳引車強盜貨櫃等語，原審佐以其他事證，認范佐林
之指證與事實相符，可資採信，自亦難認有違論理法則。又鑑定
僅為證據調查方法之一種，法院為證據證明力之判斷及犯罪事實
之認定，原非以鑑定為必要方法。關於證據之調查是否需送鑑定
，事實審法院本有斟酌案情自由裁量之職權，苟綜合其他證據調
查所得之心證，已足為犯罪事實之認定，且所為論罪科刑之論斷
，又與經驗法則、論理法則無違，縱未送鑑定，亦不容當事人任
意指摘為違法。原審未將上揭車門刮痕送鑑定，即以該車門刮痕
資為不利被告之論斷之一，亦難認有查證未盡之違法。又查邱連
坤於警詢時雖稱：搶奪之歹徒係持水管云云，然其於檢察官偵查
中已明確指稱：該犯人係持約五尺長、二英吋粗之鐵棍等語（見
偵查卷第五十七頁背面），核與范佐林於偵、審中指訴歹徒持鐵
棍之情節相符，原判決因而憑以認定被告與該不詳姓名男子持長
約五尺，半徑二英吋之鐵棍兇器一支為搶奪之工具，並認該鐵棍
為不詳姓名男子所有，將該鐵棍一支宣告沒收，此屬原審採證認
事職權之適法行使，並已敘明其所憑理由，難認有理由不備及查
證未盡之違誤。另原判決已據告發人黃錦順之指訴、證人邱連坤
與范佐林之證述，認定本案內裝印花布三百疋之出口貨櫃一只確
已失竊，上訴人應負之罪責，已臻明確，自係認本件貨櫃究係何
人所有，八十六年十一月四日作何用途，均與全案情節及上訴人
應負之刑責不生影響，無再為無益調查之必要，仍與法律規定應
於審判期日調查之證據而未予調查之違法情形，不相適合。非常
上訴意旨就與原判決主旨無關之枝節問題，而為爭執，自非適法
。又原判決理由說明被告與不詳年籍男子手持鐵棍，對邱連坤二
人揚稱：不要多管閒事等語，隨即與甲○○趁邱連坤與范佐林二
人不備之際，駕曳引車將貨櫃強行拖走等情，認定被告與該不詳
年籍姓名男子二人間，具有犯意聯絡及行為分擔，而論被告以共
同正犯罪責，並無判決不備理由之違法情形，再依卷內資料，既
未能查悉該共犯之真實身分，且對本案被告犯罪事實之認定無影
響，非常上訴意旨執此指摘仍無足取。綜上所述，非常上訴意旨
單憑己見，漫指原判決有依法應於審判期日調查之證據而未予調
查、判決理由不備之違誤，及採證認事違背經驗法則。顯係對於
事實審法院取捨證據裁量職權之行使任意指摘為違法，難認為有
理由，應予駁回。
據上論結，應依刑事訴訟法第四百四十六條，判決如主文。
中　　華　　民　　國　九十四　年　　二　　月　二十五  日
                      最高法院刑事第八庭
                          審判長法官  林　增　福
                                法官  邵　燕　玲
                                法官  張　清　埤
                                法官  陳　世　雄
                                法官  陳　朱　貴
      本件正本證明與原本無異
                                      書  記  官
中　　華　　民　　國　九十四　年　　三　　月　　三　　日
                                                      Ｋ
